【裁判字號】    96,上更(一),898
【裁判日期】    970320
【裁判案由】    殺人未遂
【裁判全文】
臺灣高等法院刑事判決             96年度上更(一)字第898號
    上  訴  人
    即  被  告  戊○○
    選任辯護人  徐揆智律師
上列上訴人因殺人未遂案件，不服臺灣板橋地方法院95年度訴字
第2254號，中華民國95年11月17日第一審判決（起訴案號：臺灣
板橋地方法院檢察署95年度偵字第15414號），提起上訴， 判決
後，經最高法院發回更審，本院判決如下：
    主  文
原判決撤銷。
戊○○連續殺人，未遂，處有期徒刑貳年捌月。扣案之水果刀壹
把沒收之。
    事  實
一、戊○○住於臺北縣土城市○○路278巷10弄1號，與居住於同
    巷弄3號1樓之甲○○為鄰居。 戊○○於民國95年6月23日20
    時許，與甲○○及友人何長富在自己住處飲酒至同日晚間10
    時許結束，甲○○及何長富即各自返家休息，戊○○則前往
    清水市場附近之麵攤與友人吃麵並飲酒。 至95年6月24日凌
    晨1時許，戊○○自該麵攤步行返家時， 途經甲○○家門前
    ，復起意欲找甲○○繼續飲酒，惟甲○○見戊○○已有醉意
    ，乃加以拒絕並陪同其返家，詎戊○○到達住處後，在酒醉
    陷於精神耗弱情形下，因甲○○拒絕與之飲酒竟心生不滿，
    竟先持家中茶杯丟擲甲○○之頭部（未成傷，而不構成傷害
    罪），旋至廚房取出其所有之水果刀乙把（刀刃長達11公分
    ）接近甲○○，甲○○見狀欲離開之際，戊○○明知以利刃
    近距離猛力刺入人體要害，有致人發生死亡之結果，竟基於
    殺人之概括犯意，持水果刀自後方猛力刺入甲○○之左側背
    部，甲○○乃大聲呼喊「你真的把我殺下去」（閩南語）等
    語。此時在隔鄰之甲○○配偶丁○○聞聲即前往戊○○住處
    ，見甲○○遭刺傷，乃立刻扶持甲○○返回住處，至其住處
    門口正欲開門之際，自後追來之戊○○復基於上開概括犯意
    ，持水果刀自後方刺入丁○○之左腰腎臟部位，丁○○旋即
    不支暈厥。同時在屋內之甲○○之女乙○○見狀乃呼喊同居
    之男友丙○○前來相助，丙○○聞聲到達門口時，見戊○○
    、甲○○及丁○○糾纏而欲上前將其等拉開，戊○○又承上
    開概括犯意，持水果刀刺進丙○○左前胸，丙○○遂不支倒
    地。乙○○見狀，為排除戊○○繼續持刀行兇之不法侵害，
    乃取家中球棒敲打戊○○，甲○○亦勉力搶下戊○○手中之
    水果刀並棄置於家門前垃圾筒內，戊○○始遭制伏，乙○○
    並即為報警處理，警員到場逮捕戊○○而扣得上開水果刀乙
    把，並將甲○○、丁○○及丙○○立即送醫，甲○○因此受
    有左背穿剌傷併氣胸，丁○○受有左穿剌傷，併左腎穿剌
    傷及缺血性休克，丙○○則受有左胸穿剌傷併大量血胸之傷
    害，經急救始倖免於死，而未生死亡之結果。
二、案經甲○○、丁○○及丙○○訴由臺北縣政府警察局土城分
    局移送臺灣板橋地方法院檢察署檢察官偵查起訴。
    理  由
甲、程序部分－證人乙○○、潘許春桃之警詢、偵查筆錄之證據
    能力：
    按被告以外之人於偵查中向檢察官所為之陳述，除顯有不可
    信之情況者外，得為證據。又被告以外之人於審判外之陳述
    ，雖不符前四條之規定，而經當事人於審判程序同意作為證
    據，法院審酌該言詞陳述或書面陳述作成時之情況，認為適
    當者，亦得為證據，刑事訴訟法第159條之1第2項、第159條
    之5第1項分別定有明文。證人乙○○、潘許春桃於偵查中之
    陳述，均係其等就親身經歷之事向檢察官所為之陳述，且經
    具結在卷，復無顯不可信情況，自得為證據；又其等於警詢
    之陳述是否有證據能力一節，被告戊○○及其辯護人於原審
    及本院準備程序均陳明「對證據能力無意見」，且本院斟酌
    上開證人於警詢之供述證據取得過程並無瑕疵，且與本案待
    證事實間具有相當之關聯性，以之為本案證據尚無不當，是
    依照刑事訴訟法第159條之1第2項、第159條之5之規定， 上
    開證人於警詢及偵查中之陳述，均具有證據能力。
乙、實體部分：
一、認定犯罪事實所憑之證據及理由：
    訊之被告戊○○對於上揭時地持刀接連刺傷甲○○、丁○○
    及丙○○之事實，固為坦認不諱，惟矢口否認有何殺人之犯
    意，辯以其與告訴人甲○○係多年之鄰居，平日往來融洽，
    案發當日實係因酒醉情況下誤事所為云云。辯護人則為被告
    辯稱：被告行為時已陷於精神耗弱之情等語置辯。經查：
（一）被告戊○○於95年6月23日20時許， 與告訴人甲○○及友
      人何長富在自己住處飲酒至同日晚間10時許結束，甲○○
      及何長富即各自返家休息，被告則前往清水市場附近之麵
      攤與友人吃麵並飲酒，至翌日凌晨1時許， 被告自該麵攤
      步行返家時，途經告訴人甲○○家門前，復起意欲找告訴
      人甲○○繼續飲酒，惟甲○○見被告已有醉意，乃加以拒
      絕並陪同其返家，被告到達住處後，不滿甲○○拒絕與之
      飲酒，先持家中茶杯丟擲甲○○之頭部，復至廚房取出其
      所有之水果刀乙把接近甲○○，甲○○見狀欲為離開，被
      告即持水果刀自後方刺入甲○○之左側背部，甲○○乃大
      聲呼喊「你真的把我殺下去」（閩南語）等語；此時在隔
      鄰之甲○○配偶即告訴人丁○○聞聲即前往被告住處，見
      甲○○遭刺傷，乃立刻扶持甲○○返回住處，至其住處門
      口正欲開門之際，自後追來之被告復持水果刀自後方刺入
      丁○○之左腰腎臟部位，丁○○旋即不支暈厥；同時在屋
      內之甲○○之女乙○○見狀乃呼喊同居之男友即告訴人丙○○前來相助，丙○○聞聲到達門口時，見被告、甲○○
      及丁○○糾纏而欲上前將其等拉開，被告又持水果刀刺進
      丙○○左前胸，丙○○遂不支倒地；乙○○見狀，為排除
      被告繼續持刀行兇之不法侵害，乃取家中球棒敲打被告，
      甲○○亦勉力搶下被告手中之水果刀並棄置於家門前垃圾
      筒內，被告始遭制伏，乙○○並即為報警處理，警員到場
      逮捕被告而扣得上開水果刀乙把，並將甲○○、丁○○及
      丙○○立即送醫等情，業據被告坦承無訛，核與告訴人甲○○、丁○○、丙○○於原審審判中之證述，及證人乙○○、潘許春桃（即被告之配偶）分別於警詢、偵查中所為
      之供述合致，復有扣案被告所有水果刀1支、 被告當時所
      著已染血之上衣1件與卷附現場相片12幀（ 見偵查卷第37
      至42頁）在卷可稽。
（二）告訴人甲○○因此受有左上背穿剌傷併氣胸， 95年6月24
      日接受胸管引流手術，嗣住院治療；告訴人丁○○受有左
      穿剌傷，併左側腎臟穿剌傷併缺血性休克， 95年6月24
      日緊急施行開刀左腎縫合手術，嗣住院治療；告訴人丙○○則受有左胸穿剌傷併大量血胸之傷害，當日施行緊急開
      胸手術，切除部分左側肺葉及止血，嗣陸續轉入加護病房
      、普通病房治療，始倖免於死，而未生死亡之結果等情，
      亦據被告及告訴人三人供陳一致無誤，復有亞東紀念醫院
      診斷證明書3份、病危通知書2紙（丁○○、丙○○）及亞
      東紀念醫院95年8月2日亞歷字第0956410370號函等存卷足
      據（見偵查卷第66、67、73至75頁，原審卷第20頁）。
（三）按刑法上殺人罪與傷害人致死罪之區別，本視加害人有無
      殺意為斷，被害人所受之傷害程度，固不能據為認定有無
      殺意之唯一標準，但加害人之下手情形如何，於審究犯意
      方面，仍不失為重要參考資料，不能因與被害人原無宿怨
      ，即認為無殺人之故意，有最高法院20年非字第104號 、
      51年臺上字第1291號判例可資參照。查被告所有並持以刺
      告訴人3人之水果刀，係屬鋒利之刀具， 刀刃部分長度亦
      達11公分（參偵查卷第37頁上方相片），堪認以之攻擊人
      體足以造成強大之殺傷結果。又人體軀幹係心臟、肺臟、
      腎臟及其他重要器官所在之處，以刀砍剌極易因出血過多
      、器官衰竭及血胸、氣胸等造成致命之結果，此為一般之
      人所共知。而由告訴人之傷勢觀之，告訴人甲○○係受左
      背穿剌傷併氣胸，有生命危險；告訴人丁○○係受左穿
      剌傷，併左腎穿剌傷及缺血性休克，有生命危險；告訴人
      丙○○則受有左胸穿剌傷併大量血胸，有生命危險，此有
      上開診斷明書及亞東紀念醫院95年8月2日亞歷字第095641
      0370號函附卷足憑，可見被告當時下手力道兇猛。被告雖
      辯以與告訴人甲○○原為鄰居並無嫌隙，並無殺人故意云
      云，然觀以被告手持利刃、近距離猛力刺入人身體之要害
      ，再參以被告在告訴人甲○○經其配偶攙扶逃離之時，猶
      追趕上前繼續追砍丁○○與丙○○之情，被告所為，自係
      出於殺人之故意，並非僅為傷害故意。復按刑法第13條第
      1項明定：行為人對於構成犯罪之事實， 明知並有意使其
      發生者為故意。同條第二項明定：行為人對於犯罪之事實
      ，預見其發生，而其發生並不違背其本意者，以故意論。
      前者學理上所稱直接故意，後者謂間接故意，直接故意，
      係指行為人認識，其行為會導致構成要件實現，並進而決
      意行之；間接故意，係指行為人雖然預見，其行為會招致
      構成要件實現，但仍容任其發生（例如綁匪將擄人勒贖之
      被害人拘於密閉之後車箱而生死亡之結果），因此，行為
      人若已具備「知」（明知）與「欲」（有意）的情況下，
      即無再論以間接故意之可能。查被告手持利刃、近距離猛
      力刺入告訴人甲○○、丁○○、詹柏桻身體要害，業如上
      述，則被告對利刃刺告訴人之要害部位極易造成致命結果
      ，既有明知，仍執意為之，被告自有刺殺告訴人於死之犯
      意，即被告客觀上持利刃刺人要害所為，主觀上應有殺人
      之認知及致人於死之直接故意，檢察官及原審未察，認定
      被告係基於「不確定之故意」為本案犯行，尚有未合，併
      予敘明。
  (四)末查，被告於案發前曾飲酒並有醉意，此經被告及告訴人
      等3人均供到庭證述一致無誤，雖被告於案發後4小時即95
      年6月24日凌晨5時39分於警察局實施之酒精濃度測試，其
      呼氣酒精濃度為每公升零點11毫升， 有酒精濃度測試表1
      紙在卷可稽（見偵查卷第21頁），然查，每個人身體對於
      酒精的承受能力並不相同，尚不能以酒後酒精濃度測試的
      多寡，遽以認定其行為時有無精神耗弱之程度。經查，被
      告與被害人甲○○、丁○○夫婦為多年鄰居，向來雙方感
      情和睦，並無閒隙，此為被害人甲○○夫婦於本院審判中
      到庭所證實 (見96年3月6日審判筆錄)，參以事發前， 被
      告僅因再邀被害人甲○○一起飲酒，而為被害人以時間已
      晚拒絕，並牽扶被告回家，雙方亦未因此事由而起突衝，
      但被告卻反常出言責罵、持茶杯丟擲、進而進入廚房取出
      刀械刺殺甲○○，並於被害人丁○○攙扶甲○○離開之時
      ，繼追趕行兇，復再持水果刀刺進丙○○左前胸等一連串
      行兇行為，在無任何怨懟情況下，卻非理性持刀連續攻擊
      被害人，其行為顯有違常之處，被告當時確已酒醉，其對
      於外界事務之知覺理會及判斷作用顯較普通人之平均程度
      顯然減退，其行為時辨識行為違法及依其辨識而行為之能
      力均顯著減低，堪予認定。
（四）綜上所述，被告所為各項置辯，尚無足採之。本案經審核
      各項事證，證據已臻明確，被告犯行已堪認定，應予依法
      論科。
二、論罪之理由：
（一）被告基於殺人之故意以水果刀先後刺殺告訴人三人，未遂
      ，核其所為，係犯刑法第271條第2項、 第1項之殺人未遂
      罪。被告已開始著手殺人之行為，而未生被害人死亡之結
      果，其殺人行為尚屬未遂。
（二）至被告先後刺殺三人行為之法律評價，按被告行為後，刑
      法及其施行法於94年1月4日修正公布，並於95年7月1日施
      行，修正後刑法已刪除原第56條關於連續犯論以一罪之規
      定，是被告3次殺人行為因所侵害之生命法益不同， 依修
      正後規定即應論以3罪，就各罪均諭知主刑後， 再依修正
      後第51條第5款定其應執行之刑， 顯較修法前僅依連續犯
      論以一罪之情形為重，對被告而言修法後之規定並無較為
      有利之處，應依刑法第2條第1項前段規定，適用修正前之
      規定。被告所為3次殺人行為，時間緊接，方法相同， 觸
      犯構成要件相同之罪，顯係基於概括犯意所為，而為連續
      犯，應依修正前刑法第56條之規定論以一罪，並加重其刑
      。
（三）又被告著手為殺人之行為，未生死亡之結果，為未遂犯，
      應依刑法第26條之規定減輕其刑，並依法先加重後減輕之
      。又刑法此部分之修正就本案而言僅屬文字、條號之更異
      ，並無實質上法律效果之改變， 自非屬刑法第2條所定之
      法律變更之範疇，併予敘明。
（四）本件行為時刑法第19條第2項原規定「 精神耗弱人之行為
      ，得減輕其刑。」，行為後則修正為「行為時因前項之原
      因（精神障礙或其他心智缺陷），致其辨識行為違法或依
      其辨識而行為之能力，顯著減低者，得減輕其刑。」揆諸
      其修正前、後條文，法律效果均仍為「得減輕其刑」，且
      修正後刑法條文僅係將責任能力認定之標準予以明確化，
      無關乎處罰之輕重，僅為其他純文字之修正，非屬法律之
      變更。故被告於行為時因精神障礙與智能缺陷，致依其辨
      識行為違法及依其辨識而行為之能力均顯著降低，業據認
      定如前，應依刑法第19條第2項之規定遞為減輕其刑。並
      先加後減之。
（五）被告另辯稱：伊符合自首要件云云，並聲請傳喚證人潘許
      春桃。查被告於本院供承：報案電話是太太（即潘許春桃
      ）打的，警察來的時候發生什麼事情，我都不知道等語（
      見原審卷第45頁）。是依其所述，被告並未主動向追訴機
      關申告自己所為且尚未被發覺之犯罪，並表明願意接受裁
      判，核與刑法第62條所規定係對於未發覺之罪自首而接受
      裁判之情形有別，當無自首而應減輕其刑之適用，此部分
      事證明確，證人潘許春桃自無再傳喚必要，併予敘明。
三、撤銷改判之理由：
（一）原判決對被告論罪科刑，固屬卓見，惟原判決於事實及理
      由誤認「被告係基於未必故意」而為本案殺人行為，尚有
      違誤（詳前說明），且被告行為時已陷於精神耗弱之情，
      原審認定被告當時雖有醉意，然對於外界事務之知覺理會
      及判斷作用並無較普通人之平均程度減退之情，亦有未合
      。被告上訴意旨否認有殺人之情，雖無理由，惟辯陳有精
      神耗弱之情，尚有理由，原判決既有可議之處，自應由本
      院將原判決撤銷改判。
（二）爰審酌被告素行非劣，僅因細故一時氣憤而為本件犯行，
      犯罪之動機目的可訾，所使用持刀刺殺告訴人等軀幹部位
      之手段極其強烈，雖因急救得時而未致告訴人生死亡結果
      ，然已造成嚴重之傷害，其行為之危險與造成告訴人之損
      害甚鉅，惟其已有65歲之高齡，事後能深切悔悟，並與告
      訴人達成民事和解，有和解書乙份存卷可參，犯罪後態度
      尚稱良好，告訴人復於原審審判時陳稱願為原諒被告，並
      為被告具體表達希望能從輕量刑之意等一切情狀，量處有
      期徒刑2年8月，以資儆懲。另扣案水果刀乙把，係被告所
      有供本件犯罪所用之物，此據被告自陳甚明，並為證人乙○○於本院審判期日到庭證實係屬被告所有等語 (見本院
      97年3月6日審判筆錄)， 應依刑法第38條第1項第2款之規
      定，於其主刑之宣示項下併為沒收之諭知（又被告行為後
      ，刑法第38條於修法除文字修正外，僅於同條第1項第3款
      增列「因犯罪所生」之物為裁量沒收之範圍，對於被告應
      刑罰之內容亦無影響，併予敘明）。至於扣案被告於行為
      當時所著已染有血跡之上衣乙件，核非供本件犯罪所用、
      預備或所得之物，與刑法第38條所定裁量沒收之要件不符
      ，復非屬法定應為義務沒收之違禁物品，自無從併為沒收
      之宣示，附此敘明。
（三）被告另辯稱：其並無賭博前科，乃其兄潘添生所犯之案件
      ，與被告無關云云，並聲請傳喚證人潘添生。查被告所聲
      請之待證事實，核非本院審酌量刑之事由，自無傳喚之必
      要，附此敘明。
四、不另為無罪諭知部分：
（一）公訴意旨尚以：被告戊○○於上揭時地持刀刺殺甲○○、
      丁○○、丙○○前，尚於其住處內基於傷害之犯意，以茶
      杯敲打告訴人甲○○頭部數下，並認之後即變更原傷害之
      犯意為殺人之不確定故意而持刀行兇，因認其以茶杯敲打
      告訴人甲○○頭部數下之行為，係所犯刑法第271條第2項
      、第1項殺人未遂罪之部分行為。
（二）按犯罪事實應依證據認定之，無證據不得認定犯罪事實，
      刑事訴訟法第154條第2項定有明文。又認定犯罪事實所憑
      之證據，雖不以直接證據為限，間接證據亦包括在內，然
      而無論直接或間接證據，其為訴訟上之證明，須於通常一
      般之人均不致有所懷疑，而得確信其為真實之程度者，始
      得據為有罪之認定，倘其證明尚未達到此一程度，而有合
      理之懷疑存在時，事實審法院在心證上無從為有罪之確信
      ，自應為無罪之判決，最高法院76年度台上字第4986號判
      例意旨闡示甚明。另刑法第277條第1項之傷害罪，係以行
      為人之行為發生使人成傷之結果，為其構成要件，茍無受
      傷之結果，即不得論以該罪責。
（三）公訴人認被告以茶杯敲打告訴人甲○○頭部數下之行為係
      基於傷害之犯意所為，無非係基於告訴人甲○○之供述為
      據。訊之被告固不否認是項行為，惟遍閱告訴人甲○○於
      警詢、偵查及原審審理中之供述，並無任何關於因受被告
      以茶杯敲打頭部而受傷之內容，依卷內甲○○之診斷證明
      書與亞東紀念醫院上開函文內容，亦無關於告訴人甲○○
      頭部受有傷害之記載。此外，復無其他任何事證可認告訴
      人甲○○頭部因此受有傷害，依前開之說明，自難遽以傷
      害之罪責相繩，被告此部分之犯行尚屬不能證明。惟公訴
      人認被告此部分之犯行於嗣後變更為殺人不確定故意之概
      括犯意，而為其所犯殺人罪不法內涵之部分行為，爰不另
      為無罪之諭知，併此敘明。
據上論斷，應依刑事訴訟法第369條第1項前段、第364條、第299
條第1項前段，刑法第2條第1項前段、第271條第2項、第1項、第
19條第2項、第25條第2項、第38條第1項第2款，修正前刑法第56
條，判決如主文。
本案經檢察官林炳雄到庭執行職務。
中    華    民    國    97    年    3    月     20    日
            刑事第４庭    審判長法  官  沈宜生
                                法  官  鄭水銓
                                法  官  周煙平
以上正本證明與原本無異。
如不服本判決應於收受送達後十日內向本院提出上訴書狀，其未
敘述上訴之理由者並得於提起上訴後十日內向本院補提理由書（
均須按他造當事人之人數附繕本）。
                                書記官  蕭麗珍
中    華    民    國    97    年    3     月    26    日
附錄：本案論罪科刑法條
刑法第271條第2項、第1項
殺人者，處死刑、無期徒刑或 10 年以上有期徒刑。
前項之未遂犯罰之。
預備犯第 1 項之罪者，處 2 年以下有期徒刑。


司法院資訊處製作；財團法人民間司法改革基金會備份。
